ACORDAO-COMPLETO-2479735

ACÓRDÃO 561/2022 ATA 2/2022 - PRIMEIRA CÂMARA

VISTOS, relatados e discutidos estes autos de pedido de reexame interposto por Lauro Oliveira Viana, contra o Acórdão 8381/2020-TCU-Primeira Câmara;
ACORDAM os Ministros do Tribunal de Contas da União, reunidos em sessão da Primeira Câmara, ante as razões expostas pelo Relator e com fundamento no artigo 48 da Lei 8.443/1992, em:
9.1. conhecer do pedido de reexame para, no mérito, negar-lhe provimento;
9.2. dar ciência desta deliberação ao recorrente e à Fundação Universidade Federal do Piauí.

Pedido de reexame  em aposentadoria.

Primeira Câmara

Fundação Universidade Federal do Piauí.

3. Interessados/Responsáveis/Recorrentes:
3.1. Interessados: Anatália de Almeida Reis (XXX.673.803-XX); Antonio Gomes da Silva (XXX.078.513-XX); Emilia Maria de Carvalho Gonçalves Rebelo (XXX.080.463-XX); Eudóxio Soares Lima Verde (XXX.949.933-XX); Francisco Washington Bandeira Santos (XXX.929.441-XX); Ismael Francisco Dantas (XXX.156.183-XX); Ivan Torres (XXX.555.403-XX); Joanor Rodrigues da Silva (XXX.914.103-XX); Jose Reis Pereira (XXX.548.113-XX); José dos Santos Borges (XXX.747.043-XX); Lina Rosa Lira Ribeiro Gonçalves de Carvalho (XXX.950.913-XX); Maria Santana de Carvalho Neri (XXX.757.163-XX); Maria do Carmo Linhares Azevedo (XXX.524.873-XX); Maria do Perpetuo Socorro Gomes Melo (XXX.835.003-XX); Marlene Araújo de Carvalho (XXX.652.633-XX); Wilson Ribeiro Magalhaes (XXX.696.413-XX).
3.2. Responsável: Lauro Oliveira Viana (XXX.405.753-XX).
3.3. Recorrente: Lauro Oliveira Viana (XXX.405.753-XX).

13.1. Ministros presentes: Benjamin Zymler (na Presidência), Walton Alencar Rodrigues (Relator) e Jorge Oliveira.
13.2. Ministro-Substituto convocado: Augusto Sherman Cavalcanti.
13.3. Ministro-Substituto presente: Weder de Oliveira.

WALTON ALENCAR RODRIGUES

Ministro Benjamin Zymler.

Adoto, como relatório, a instrução da Serur, cuja proposta foi acolhida pelo representante do Parquet especializado:
"INTRODUÇÃO
1.	Trata-se de pedido de reexame interposto por Lauro Oliveira Viana (R001-peças 66-73) , superintendente de Recursos Humanos da Universidade Federal do Piauí-UFPI, por meio do qual se insurge contra o Acórdão 8381/2020-TCU-Primeira Câmara, o qual foi prolatado na sessão de julgamento do dia 4/8/2020-Telepresencial e inserto na Ata 26/2020-1ª Câmara, rel. Ministro Benjamin Zymler (peça 56) .
1.1.	A deliberação recorrida apresenta o seguinte teor:
VISTOS, relatados e discutidos estes autos de aposentadorias deferidas pela Fundação Universidade Federal do Piauí, objeto, anteriormente, dos Acórdãos 6.207/2009 e 414/2015, ambos da Primeira Câmara,
ACORDAM os Ministros do Tribunal de Contas da União, reunidos em sessão da Primeira Câmara, com fulcro nos arts. 1º, inciso V, e 39, inciso II, da Lei 8.443/1992, c/c o art. 262 do Regimento Interno, e diante das razões expostas pelo Relator, em:
9.1. aplicar ao sr. Lauro Oliveira Viana, em face do descumprimento do item 1.7.1.1 do Acórdão 414/2015-TCU-Primeira Câmara, a multa prevista no art. 58, inciso IV, da Lei 8.443/1992, no valor de R$ 10.000,00 (dez mil reais) ;
9.2. fixar o prazo de 15 (quinze) dias, a contar da notificação, para que o responsável comprove, perante o Tribunal, o recolhimento da dívida aos cofres do Tesouro Nacional, atualizada monetariamente a partir do dia seguinte ao término do prazo ora estabelecido, até a data do efetivo recolhimento;
9.3. determinar à Fundação Universidade Federal do Piauí que promova, caso não comprovado o tempestivo recolhimento, o desconto integral ou parcelado da multa estipulada no subitem 9.1 deste Acórdão sobre os vencimentos do responsável, observados os limites previstos na legislação pertinente, nos termos do art. 28, inciso I, da Lei 8.443/1992, c/c o art. 219, inciso I, do Regimento Interno do TCU;
9.4. autorizar, desde logo, nos termos do art. 28, inciso II, da Lei 8.443/1992, a cobrança judicial da multa referida no subitem 9.1, caso não recolhida tempestivamente pelo responsável e inviabilizado o desconto em folha da dívida;
9.5. determinar, ainda, à Fundação Universidade Federal do Piauí que:
9.5.1. proceda, com efeitos iniciados em 15/5/2014, data do trânsito em julgado da sentença proferida no MS 31.412/DF, à absorção gradual da vantagem referente à URP de fevereiro de 1989 paga aos ex-professores Anatália de Almeida Reis, Emilia Maria de Carvalho Gonçalves Rebelo, Eudóxio Soares Lima Verde, Ismael Francisco Dantas, Lina Rosa Lira Ribeiro Gonçalves de Carvalho, Maria Santana de Carvalho Neri, Maria do Carmo Linhares Azevedo e Maria do Perpetuo Socorro Gomes Melo, mediante sua compensação - sem redução nominal do montante dos proventos - com os acréscimos decorrentes de novas estruturas remuneratórias definidas por lei com eficácia posterior à referida decisão, a exemplo da Lei 13.325/2016;
9.5.2. quantifique, no prazo de 60 (sessenta) dias a contar da ciência desta deliberação, os valores pagos aos inativos, a título de URP, em desconformidade com a sistemática indicada no item precedente, promovendo, na sequência, nos termos do art. 46 da Lei 8.112/1990, a correspondente reposição ao erário;
9.5.3. uma vez concluída a absorção integral da parcela alusiva à URP, emita e cadastre no sistema e-Pessoal atos de alteração de aposentadoria para os interessados, escoimados da irregularidade. (ênfases acrescidas) 
HISTÓRICO 
2.	Trata-se, nesta etapa processual, do monitoramento das determinações emanadas dos Acórdãos 6.207/2009 e 414/2015, ambos da 1ª Câmara, rel. Ministros Augusto Nardes e Benjamin Zymler, que considerou ilegais diversos atos de aposentadoria de servidores da UFPI, ante a inclusão de parcela relativa à decisão judicial que concedera ao servidor reajuste relativo à perda remuneratória pela não aplicação da Unidade de Referência de Preço (URP) de fevereiro de 1989 (26,05%) .
2.1.	Naquele decisum foram feitas determinações a UFPI, as quais não foram cumpridas pela unidade jurisdicionada.  Em razão disso, o ora recorrente foi chamado em audiência e apresentou suas alegações de defesa (peça 42) . 
2.2.	Adotadas as medidas a seu cargo, a Secretaria de Fiscalização de Pessoal (Sefip) propôs a rejeição da defesa apresentada e a aplicação da multa prevista no art. 58, inciso IV da Lei 8.443/1992. O MPTCU, por sua vez, aquiesceu com a unidade técnica, e sugeriu, aditivamente, que se determine à FUFPI que providencie a reposição ao erário dos valores indevidamente pagos aos interessados no período.
2.3.	Referida proposta de multa foi encampada pelo Relator a quo, Exmo. Ministro Ministro Benjamin Zymler (peça 57) , no que foi acompanhada pelos Membros do Colegiado desta Corte de Contas.
2.4.	Irresignado com a decisão do TCU, o gestor interpôs o presente pedido de reexame, que se fundamenta nas altercações que, adiante, passar-se-á a relatar.
EXAME DE ADMISSIBILIDADE 
3.	Reitera-se o exame preliminar de admissibilidade efetuado por esta Secretaria (peça 74) , ratificado pelo Exmo. Ministro Walton Alencar Rodrigues (peça 76) , que concluiu pelo conhecimento do pedido de reexame, nos termos do art. 48 da Lei 8.443/1992 c/c arts. 285 e 286, parágrafo único, do Regimento Interno/TCU, suspendendo os efeitos dos itens 9.1 e 9.4 do Acórdão recorrido.
EXAME DE MÉRITO
4.	Delimitação
4.1.	Constitui objeto do presente recurso definir se o gestor atuou de forma escorreita no âmbito de sua função.
5.	Da atuação escorreita do gestor no âmbito de sua função.
5.1.	Pugna pelo afastamento da multa aplicada, por meio dos seguintes argumentos (peça 66, p. 2-9) e documentos (peças 67-73) :
	a) objeta que "a operacionalidade dos pagamentos aos servidores integrantes da carreira pública federal é feita pelo Ministério da Economia (outrora Ministério do Planejamento) . Este Ministério disponibiliza e comanda o sistema de pagamento SIAPE";
	b) cita dificuldades administrativas, dentre elas, a "falta de pareceres de força executória atualizados expedidos pelos procuradores da AGU";
	c) relata que são diversas ações judiciais envolvendo servidores da unidade jurisdicionada a serem acompanhadas pelos poucos servidores da superintendência de recursos humanos;
	d) pondera que a Associação dos Docentes da Universidade Federal do Piauí - ADUFPI impetrou o Mandado de Segurança Coletivo nº 31.412- DF, que tramitou no STF, que beneficiaria "mais de 800 servidores" e transitou em julgado em 15/5/2014.
Análise:
5.2.	No caso em apreço, a aplicação da multa fundamentou-se no art. 58, inciso IV, da LOTCU, em razão da injustificada falta de atendimento, a contento, de determinação desta Corte de Contas (Acórdãos 6.207/2009 e 414/2015, ambos da 1ª Câmara, às peças 2, p. 81-82 e peça 29) . 
5.3.	De fato, neste caso específico, a análise cabível a afastar a aplicação da multa reside na comprovação documental de que o recorrente teria, à época, tomado todas as medidas de sua alçada para assegurar o escorreito e o tempestivo cumprimento da determinação do TCU. 
5.4.	Com efeito, caso se chegue à conclusão de que os argumentos, acostados aos autos pelo recorrente, são hábeis o suficiente para comprovar a ação diligente deste, a multa que lhe foi cominada, posto que tenha perdido seu suporte de validade, deverá ser relevada, com fulcro no §2º do art. 268 do RITCU. 
5.5.	A contrario sensu, evidentemente, se a argumentação carreada aos autos não se mostrar materialmente suficiente a evidenciar a conduta diligente do recorrente, a multa deverá ser mantida.
5.6.	Pondera-se que a conduta tipificada no art. 58, inciso IV, da LOTCU não comporta o exame ou não do elemento subjetivo da má-fé/boa-fé ou dolo daquele agente público, mas tão somente, a apuração objetiva do cumprimento ou descumprimento do comando da determinação encetada, sob pena de tornar letra morta os desígnios desta Egrégia Corte de Contas.
5.7.	Insta ressalvar, inicialmente, que compete ao gestor dentro de suas atribuições legais observar as determinações do TCU ou, em havendo dificuldade administrativa, solicitar a prorrogação de prazos, adotando todas as medidas ao seu alcance para adimplir a referida determinação.
5.8.	Esse é o exato sentido do que poderia ter sido feito se houvesse dúvida dos reflexos do Mandado de Segurança 31.412 no cumprimento da determinação, conforme suscitado pelo recorrente, uma vez que a análise de seus desdobramentos em relação a cada um dos interessados já havia sido feita em 2015, nos termos da instrução de mérito que acompanha o Acórdão 414/2015-TCU-Primeira Câmara, in verbis (peça 24) :
4. A manutenção do pagamento da URP aos docentes da UFPI teve por base a concessão da ordem, em agosto/2005, do Mandado de Segurança 2005.40.00.000458-9, impetrado pela Associação dos Docentes da Universidade Federal do Piauí perante a 2ª Vara Federal da Seção Judiciária do Piauí. Tal ação, conforme pesquisa nos sites da Justiça Federal do Piauí e Tribunal Regional Federal da 1ª Região, transitou em julgado em julho/2012, tendo sido provida a apelação da UFPI (págs. 1/7 - peça 6) . No entanto, a mesma associação impetrou, no Supremo Tribunal Federal, o Mandado de Segurança 31412 contra ato do Presidente do TCU, tendo obtido liminar favorável, em 29/6/2012, nos seguintes termos: 
"Sendo assim, em juízo de estrita delibação, e sem prejuízo de ulterior reexame da pretensão mandamental deduzida na presente sede processual, defiro o pedido de medida liminar, em ordem a suspender, cautelarmente, até final julgamento desta ação de mandado de segurança, " (...) os efeitos das decisões dirigidas à Universidade Federal do Piauí que ordenam a exclusão da parcela referente à URP de qualquer professor beneficiado pela decisão judicial proferida nos autos da Reclamação Trabalhista de n°. 02-1069/1990, transitada em julgado no dia 31/07/1995 (...) " (grifei) , que tramitou perante a (antiga) 2ª Junta de Conciliação e Julgamento de Teresina/PI". 
5. Em consulta ao site do Supremo Tribunal Federal, verificamos que o agravo regimental interposto pela União contra a referida decisão monocrática não foi provido, conforme decisão da 2ª Turma do STF, de 29/10/2013. O processo ainda se encontra em trâmite na Suprema Corte (págs. 8/11 - peça 6) .
5.9.	Logo, esta Corte de Contas adequou a determinação a necessidade de atender o deslinde judicial e os princípios do interesse público e da legalidade, nos seguintes termos do Acórdão 414/2015-TCU-Primeira Câmara (peça 29, p. 1) :
1.7.1. Determinar à Fundação Universidade Federal do Piauí que: 
1.7.1.1. a partir de 15/5/2014, data do trânsito em julgado do Mandado de Segurança 31.412/DF, promova, em consonância com o entendimento expresso no Acórdão 7856/2014-TCU-Primeira Câmara, a absorção gradual da vantagem referente à URP de fevereiro de 1989, paga em destacado sob o título "DECISÃO JUDICIAL TRANS JUG APO" a Anatália de Almeida Reis, Emilia Maria de Carvalho Gonçalves Rebelo, Eudóxio Soares Lima Verde, Ismael Francisco Dantas, Lina Rosa Lira Ribeiro Gonçalves de Carvalho, Maria Santana de Carvalho Neri, Maria do Carmo Linhares Azevedo e Maria do Perpetuo Socorro Gomes Melo, mediante sua compensação - sem redução nominal do montante dos proventos - com os acréscimos decorrentes de novas estruturas remuneratórias definidas por lei com eficácia posterior à respectiva decisão judicial; (ênfase acrescida) 
5.10.	Note-se que no caso concreto, o TCU vem reafirmando esse entendimento, desde 2009, há mais de uma década, sem que os gestores da UFI atuem de forma diligente, conforme restou demonstrado pelo Ministro Relator a quo, nos termos do Voto que fundamenta o Acórdão recorrido (peça 57, p. 4) :
14. Pois bem, é certo que os professores da FUFPI obtiveram, no Mandado de Segurança 31.412/DF, decisão que expressamente afastou deliberações anteriores do TCU que ordenaram a exclusão da rubrica de sua remuneração. 
15. Entretanto, mesmo essa específica sentença - proferida, diga-se de passagem, antes da definitiva pacificação da matéria no âmbito do STF - tem seus efeitos adstritos ao contexto fático-jurídico em que produzida, não se prestando a garantir aos seus beneficiários um acréscimo salarial de caráter perpétuo subsistente à margem de toda e qualquer nova estrutura remuneratória estabelecida no ordenamento. A propósito, peço vênia para transcrever excertos de minha manifestação lançada nos autos do TC-Processo 013.410/2012-1, objeto do Acórdão 7856/2014-TCU-Primeira Câmara, onde discorri mais detidamente a respeito:
5.11.	Compete ao gestor dentro de suas atribuições legais observar as determinações do TCU ou, em havendo questionamento, interpor os recursos legais cabíveis, não havendo espaço para o mero descumprimento dos comandos do TCU.
5.12.	Pondera-se, inicialmente, ser descabida a discussão acerca da pertinência e da validade das determinações contidas nos Acórdão 6.207/2009 e 414/2015, ambos da 1ª Câmara, uma vez que a eventual rediscussão das determinações ali contidas deveria ter sido realizada por meio dos instrumentos pertinentes.
5.13.	Em verdade, o gestor foi multado pelo descumprimento das determinações dos Acórdãos 6.207/2009 e 414/2015, ambos da 1ª Câmara, os quais continham todas as diretrizes a serem seguidas pelos agentes públicos, não sendo cabível buscar explicações em pagamentos de remunerações sem apoio em legislação específica e se aproveitando de interpretação extensiva de decisões judiciais, interpretação com afronta explícita ao interesse público e ao Erário, cuja inconsistência foi explicada e reexplicada em diversas decisões desta Corte de Contas.
5.14.	Insta ressalvar que o cumprimento das determinações não fica a depender de uma solução de modificação do Siape ou de regramento do Ministério da Economia, tão pouco de "pareceres de força executória atualizados expedidos pelos procuradores da AGU", uma vez que as determinações extrajudiciais do Tribunal de Contas têm força executória imediata, independentemente da atuação da AGU.
5.15.	Ademais, observa-se que esta unidade jurisdicionada em consulta com a AGU, em 2019, já fora orientada a observar o Ofício-Circular 14/SRH/MP de 24/8/2007, que trazia orientações aos gestores públicos em relação ao Acórdão 2161/2005-TCU-Plenário, decisão paradigmática que a mais de 15 anos asseverou a necessidade de se regularizar os pagamentos do passivo referente à planos econômicos na administração federal (Parecer 76/2019-PF/PI à peça 67, p. 7-10) .
5.16.	Para que os excessos advindos da interpretação errônea de comandos legais ou jurisprudenciais possam ser corrigidos, os princípios da celeridade e da eficiência devem ser respeitados, evitando as chicanas administrativas. Ao administrador público só cabe fazer e adotar o que está previsto na lei, uma vez que os recursos para o pagamento de pessoal advêm de valores públicos, custeados com muito sacrifício por toda sociedade.
5.17.	O fato de o administrador ter agido com suporte na boa-fé não o torna imune à censura do Tribunal, bem como o fato de não ter sido comprovada a má-fé do recorrente não altera a ánalise a ser feita por esta Corte de Contas, que leva em consideração, de forma objetiva, a atuação do gestor público que tenha deixado de dar cumprimento à decisão do Tribunal, sem motivo justificado, cabendo ao TCU, no exercício de sua competência constitucional, admoestar o agente público que tenha se omitido em adimplir os desígnios desta Corte de Contas por meio da aplicação da multa prevista em sua Lei Orgânica, nos exatos termos do que fora feito na decisão atacada.
5.18.	Note-se que o TCU tem o poder-dever de aplicar a multa prevista no art. 58, inciso IV, da LOTCU, sempre que verificar a ação insuficiente ou a inação do gestor público em cumprir determinação desta Corte de Contas, a fim de possibilitar o exercício efetivo do controle externo.
5.19.	Desse modo, não há como acolher o argumento apresentado.
CONCLUSÃO
6.	Da análise anterior conclui-se que o gestor foi multado pelo descumprimento das determinações dos Acórdãos 6.207/2009 e 414/2015, ambos da 1ª Câmara, os quais continham todas as diretrizes a serem seguidas pelos agentes públicos, não sendo cabível buscar explicações em pagamentos de remunerações sem apoio em legislação específica e se aproveitando de interpretação extensiva de decisões judiciais, interpretação com afronta explícita ao interesse público e ao Erário, cuja inconsistência foi explicada na decisão desta Corte de Contas que julgou ilegal os atos dos servidores dessa unidade jurisdicionada.
6.1.	Ante o exposto, não foi trazido aos autos nenhum argumento que detenha o condão de modificar o julgado de origem, Acórdão 8381/2020-TCU-Primeira Câmara, motivo por que este não está a merecer reforma, devendo ser, por consequência, prestigiado e mantido.
PROPOSTA DE ENCAMINHAMENTO
7.	Ante o exposto, submetem-se os autos à consideração superior, propondo-se, com fundamento nos art. 48 da Lei 8.443/1992 c/c arts. 285 e 286, parágrafo único, do Regimento Interno/TCU: 
a) conhecer do pedido de reexame interposto por Lauro Oliveira Viana (CPF XXX.405.753-XX) e, no mérito, negar-lhe provimento;
b) informar ao recorrente e demais interessados do acórdão a ser proferido, destacando que o relatório e o voto que o fundamentam podem ser acessados por meio do endereço eletrônico www.tcu.gov.br/acordaos."

não há.

Procurador Marinus Eduardo De Vries Marsico.

APOSENTADORIAS. FUNDAÇÃO UNIVERSIDADE FEDERAL DO PIAUÍ. PAGAMENTO DA PARCELA JUDICIAL REFERENTE À URP DE FEVEREIRO DE 1989 (26,05%). ATOS ILEGAIS. DETERMINAÇÕES. MONITORAMENTO. DESCUMPRIMENTO. AUDIÊNCIA. MULTA. PEDIDO DE REEXAME. CONHECIMENTO. ELEMENTOS INCAPAZES DE MODIFICAR O JUÍZO FORMADO. NÃO PROVIMENTO.

APOSENTADORIA (APOS)

Secretaria de Recursos (Serur); Secretaria de Fiscalização de Integridade de Atos e Pagamentos de Pessoal e de Benefícios Sociais (Sefip).

Trata-se de pedido de reexame interposto por Lauro Oliveira Viana, então Superintendente de Recursos Humanos da Fundação Universidade Federal do Piauí (UFPI) , contra o Acórdão 8381/2020-TCU-Primeira Câmara, da relatoria do E. Ministro Benjamin Zymler, por meio do qual o Tribunal aplicou-lhe a multa prevista no art. 58, inciso IV, da Lei 8.443/1992, no valor de R$ 10.000,00, em razão do descumprimento do item 1.7.1.1 do Acórdão 414/2015-TCU-Primeira Câmara (peça 29) .
O Acórdão 414/2015-TCU-Primeira Câmara, em seu item 1.7.1.1, determinou expressamente à UFPI que, a partir de 15/5/2014, data do trânsito em julgado do MS 31.412/DF, promovesse a absorção gradual da parcela judicial referente à URP de fevereiro de 1989 - paga aos interessados Anatália de Almeida Reis, Emilia Maria de Carvalho Gonçalves Rebelo, Eudóxio Soares Lima Verde, Ismael Francisco Dantas, Lina Rosa Lira Ribeiro Gonçalves de Carvalho, Maria Santana de Carvalho Neri, Maria do Carmo Linhares Azevedo e Maria do Perpetuo Socorro Gomes Melo, todos ex-servidores da UFPI -, mediante sua compensação (sem redução nominal do montante dos proventos) com os acréscimos decorrentes de novas estruturas remuneratórias definidas por lei com eficácia posterior à respectiva decisão judicial.
Em sede de monitoramento realizado em 2016, a Sefip apurou que a vantagem da URP permanecia sendo paga aos inativos, motivo pelo qual foi realizada a audiência do ora recorrente, Lauro Oliveira Viana, à época ocupante do cargo de superintendente de recursos humanos da Fundação.
Por meio do Acórdão 8381/2020-TCU-Primeira Câmara, não tendo o gestor apresentado razões de justificativa aptas a escusar o descumprimento da deliberação expedida, este Tribunal aplicou-lhe a multa no valor de R$ 10.000,00, com fulcro no art. 58, inciso IV, da Lei 8.443/1992.
Na atual fase processual, inconformado com a sanção aplicada, o recorrente alega, em síntese:
 (i) a restrita possibilidade de alteração unilateral, pela UFPI, nos dados de contracheques de seus servidores, em especial a retirada de rubricas inseridas por motivo de ações judiciais, pois a operacionalidade dos pagamentos aos integrantes da carreira pública federal seria feita pelo Ministério da Economia;
 (ii) a ausência de parecer de força executória atualizado e expedido pela AGU, indicado como um dos requisitos de recadastramento e homologação impostos pela Portaria Normativa 2/2017, expedida pelo extinto Ministério do Planejamento, Desenvolvimento e Gestão;
 (iii) a reduzida quantidade de servidores na superintendência de recursos humano da UFPI para acompanhar inúmeras ações judiciais envolvendo servidores da unidade jurisdicionada, entre outras dificuldades administrativas; e
 (iv) a existência de mandado de segurança coletivo (MS 31.412/DF, impetrado pela Associação dos Docentes da Universidade Federal do Piauí - ADUFPI) , que teria transitado em julgado em 15/5/2014 no STF e beneficiado mais de 800 servidores.
A Secretaria de Recursos propõe conhecer e negar provimento ao pedido de reexame.
O Ministério Público junto ao TCU manifestou-se de acordo com a proposta formulada pela unidade instrutora.
De início, conheço do recurso, por preencher os requisitos atinentes à espécie, conforme despacho que proferi à peça 76. 
Quanto ao mérito, acolho os pareceres precedentes como razões de decidir, sem prejuízo das seguintes considerações.
Sobre o MS 31.412/DF, alegado pelo recorrente, esclareço que a decisão favorável aos docentes da UFPI obtida no âmbito do referido writ - embora tenha expressamente afastado deliberações anteriores do TCU que ordenaram a exclusão da rubrica de sua remuneração - tem seus efeitos adstritos ao contexto fático-jurídico em que produzida, não se prestando a garantir aos seus beneficiários acréscimo salarial de caráter perpétuo subsistente à margem de toda e qualquer nova estrutura remuneratória estabelecida no ordenamento.
A questão já havia sido discutida por ocasião da decisão recorrida, por meio do voto que a fundamentou (peça 57, itens 14-15) , bem como estava registrada expressamente na parte dispositiva da deliberação descumprida (peça 29, item 1.7.1.1) . Não procede, portanto, o argumento do recorrente.
No que tange às dificuldades administrativas relatadas, como bem pontuado pela Serur, compete ao gestor, dentro de suas atribuições legais, observar as deliberações exaradas pelo Tribunal de forma diligente e tempestiva. Havendo dificuldade administrativa, deve solicitar a prorrogação de prazo, adotando todas as medidas ao seu alcance para adimplir a referida determinação.
Se havia inconformismo ou dúvida em relação à deliberação do TCU, caberia ao preposto da UFPI, tempestivamente, interpor os recursos próprios, previstos na Lei Orgânica e no Regimento Interno desta Corte. O que não poderia - como não podem os gestores públicos - é, deliberadamente, deixar de cumprir ordem expressa do Tribunal, sob o pretexto de aguardar parecer do órgão de assistência jurídica da entidade, sem efeito vinculativo.
Em relação à operacionalidade do sistema de pagamento dos servidores, também não deve prosperar o argumento do recorrente.
Sobre esse ponto, argumenta que, para dar cumprimento à decisão do TCU, seria necessária a emissão de pareceres pela Advocacia-Geral da União, conforme regra imposta pelo Ministério da Economia, a fim de recadastrar as ações judiciais no módulo de ações judiciais do Sigepe, para somente então operacionalizar a absorção determinada pelo Tribunal.
No entanto, o Ministério da Economia já se manifestou, de forma distinta, no âmbito do TC Processo 004.451/2010-4, sobre a possibilidade de exclusão da rubrica judicial pelo dirigente de recursos humanos do órgão. Na ocasião, em situação muito similar, envolvendo o mesmo responsável, a pasta ministerial refutou as alegações apresentadas pelo gestor.
Para que não restem dúvidas, transcrevo excerto da instrução da Sefip que elucida bem a questão, aplicável na íntegra ao presente caso (TC Processo 004.449/2010-0, peça 69, p. 7-8) :
17. Ademais, diante da insistência do Sr. Lauro Oliveira Viana em alegar que qualquer alteração de rubricas judiciais no Módulo de Ações Judiciais do Sigepe dependeria da homologação do Ministério da Economia, de tal maneira que a Universidade não gozaria de autonomia para exclusão ou alteração dos valores pagos, foi determinado pelo Relator Benjamin Zymler naqueles mesmos autos (TC Processo 004.451/2010-4) que o Ministério fosse diligenciado para esclarecer as afirmações do gestor da UFPI.
18. Em resposta (peça 121 do TC Processo 004.451/2010-4) , o Ministério da Economia esclareceu, por meio da Nota Informativa SEI 34176/2020/ME, de 24/12/2020, relativamente à ação judicial que embasa o pagamento da URP aos servidores da UFPI, que:
'3. Verificou-se no Módulo de Ações Judiciais AJ/SIGEPE, Extrato SIGEPE (12662600) , que a referida ação foi analisada e devolvida, encontrando-se na competência do Autorizador, de responsabilidade do Dirigente de Recursos Humanos do órgão, para providências, desde 11/10/2019, não estando mais disponível no âmbito este Ministério, tampouco necessária mais nenhuma providência pelo Órgão Central para cumprimento da determinação da Corte de Contas. 
4. Pelo fato de ser uma ação judicial pendente de recadastramento no Módulo AJ, o Autorizador poderia desde então efetivar as ações referentes à conclusão da atividade, já que se trata de diminuição de valor de rubrica judicial, competindo a ele efetivar a marcação de absorção de rubrica judicial e, consequentemente, exclusão do pagamento indevido. 
5. Cabe ressaltar que após o envio da referida ação àquela Universidade havia possibilidade de retirar dúvidas, por intermédio de Solicitação de Informações, entretanto, conforme Extrato SIGEPE (12662600) , este Órgão Central não foi cientificado acerca de nenhuma dificuldade para continuidade nos trâmites sistêmicos para cumprimento. 
6. Cumpre informar, em complementação ao que consta no item 17 do Despacho do Tribunal de Contas da União - TCU (12532388) , que este Órgão Central, em nenhum momento, apresentou a Portaria Normativa nº 2, de 6 de abril de 2017, expedida por esta Pasta, como justificativa para não dar cumprimento ao Acórdão do TCU'. (grifei) 
19. Aquele Ministério encaminhou ainda a Nota SEI nº 34172/2020/ME, de 24/12/2020 (peça 122 do TC Processo 004.451/2010-4) , com envio de cópia para a Universidade Federal do Piauí, com as seguintes considerações:
'2. Da leitura dos autos, verifica-se que essa Universidade fez as seguintes alegações em face desta Pasta Ministerial: 
'Alega o requerente, em síntese, que a unidade gestora do órgão jurisdicionado possui capacidade reduzida para alterar dados nos contracheques dos servidores de forma unilateral, notadamente a retirada de rubricas que estão inseridas por motivo de ações judiciais. Sustenta que, para cumprir as determinações desta Corte de Contas no tocante à exclusão da vantagem tida por ilegal, faz-se necessário, primeiramente, o cumprimento dos requisitos do recadastramento de ação judicial exigidos pelo Ministério da Economia por meio da Portaria Normativa 2, de 6 de abril de 2016, entre os quais, a apresentação de força executória atualizados pelos procuradores da Advocacia-Geral da União.'
3. Todavia, ressaltamos que não existe fundamentação nas alegações apresentadas por essa Universidade para o não cumprimento da determinação da Corte de Contas, pelas razões que serão expostas abaixo.
4. Primeiramente, a Portaria Normativa nº 2, de 6 de abril de 2017, que regulamentou o recadastramento, solicita a inclusão de documentação que embasem a manutenção do pagamento da rubrica judicial, dentre estas, o parecer de força executória que confirme a permanência da executoriedade no decurso do tempo.
5. Ocorre que não estamos diante de uma situação de manutenção de pagamento, mas de uma determinação de exclusão de parcela considerada indevida, no momento da análise da aposentadoria do servidor. Assim, não seria razoável do Órgão Central exigir inclusão de parecer de força executória para justificar a manutenção de rubrica que é objeto de determinação do Tribunal de Contas da União em sentido oposto.
6. Ao verificar o fluxo do Processo Judicial nº 11900000001069X (12662600) , constata-se que em nenhum momento foi requerida a inclusão de parecer de força executória para operacionalização da exclusão da rubrica judicial em questão. Também, verifica-se que a referida ação se encontra parada com o perfil de Autorizador, de competência do Dirigente de Recursos Humanos dessa Universidade, desde 11/10/2019, ou seja, há mais de 1 (um) ano essa Universidade permanece inerte quanto a qualquer providência relacionada ao processo.
7. Ademais, é de ciência dos órgãos e entidades que nos casos de recadastramento de ação judicial com diminuição de valor ou exclusão de beneficiado é possível realizar a conclusão da atividade com a realização da autorização e confirmação pelo perfil de Autorizador (recadastramento expresso) , dispensando nova homologação e confirmação do Órgão Central.
8. Assim, não merece prosperar qualquer justificativa de não cumprimento de determinação do TCU para exclusão embasada na Portaria Normativa nº 2, de 2017, ou de dependência de procedimento desta Pasta Ministerial.
 (...) 
11. Por fim, reafirmamos que não existe óbice normativo ou sistêmico algum para que essa Universidade realize os procedimentos para exclusão da rubrica judicial e cumprimento da determinação'. (grifei) 
Assim, é inadmissível que o gestor responsável pela implementação das medidas ordenadas pelo Tribunal, de fácil compreensão e operacionalização, passe anos no aguardo de autorização ou aprovação de outras instâncias administrativas para cumprir aquilo que, então, já se apresentava como seu dever funcional.
Ademais, não seria razoável que o cumprimento das determinações exaradas por este Tribunal ficasse na dependência da emissão de pareceres de força executória da AGU ou de regramentos do Ministério da Economia - hipóteses que, conforme exposto anteriormente, não correspondem ao caso concreto -, visto que as determinações do TCU possuem força executória imediata.
Registro, por fim, que a UFPI, em sede de consulta realizada com a AGU em 2019, já havia sido orientada a seguir o Acórdão 2161/2005-TCU-Plenário, decisão paradigmática que instou órgãos e entidades do Governo Federal a regularizar passivos relativos a planos de econômicos, conforme assinalou a Serur (vide item 5.15 da instrução transcrita no relatório precedente) .
Ante o exposto, deve ser mantida a aplicação da multa, nos termos do art. 58, inciso IV, da Lei 8.443/1992, tendo em vista que restou configurada inércia ou insuficiência da ação do gestor público no cumprimento da determinação desta Corte de Contas, a fim de possibilitar o exercício efetivo do controle externo.
Por essas razões, nego provimento ao pedido de reexame.
Ante o exposto, voto por que o Tribunal adote o Acórdão que submeto à deliberação do Colegiado.
TCU, Sala das Sessões, em 8 de fevereiro de 2022.
WALTON ALENCAR RODRIGUES 
Relator